臺灣板橋地方法院刑事判決　　　　　　　96年度易字第3259號
公　訴　人　臺灣板橋地方法院檢察署檢察官
被　　　告　丙○○
　　　　　　丁○○
上列被告因妨害自由案件，經檢察官提起公訴（96年度偵字第14
588 號），本院判決如下：
    主  文
丙○○共同以強暴、脅迫使人行無義務之事，處有期徒刑肆月，
如易科罰金，以新臺幣壹仟元折算壹日；減為有期徒刑貳月，如
易科罰金，以新臺幣壹仟元折算壹日。
丁○○共同以強暴、脅迫使人行無義務之事，處有期徒刑陸月，
如易科罰金，以新臺幣壹仟元折算壹日；減為有期徒刑參月，如
易科罰金，以新臺幣壹仟元折算壹日。
    事  實
一、丙○○、丁○○二人係兄弟，因丁○○與甲○○間有債務糾
    紛，為取得甲○○同意作為借款擔保之車牌號碼Ｖ九－三九
    八六號自用小客車（車主係甲○○之母莊淑蓉）以抵償欠款
    ，竟夥同真實姓名年籍不詳之成年男子共十餘人，於民國九
    十五年十一月二十三日下午四時許，分別駕駛拖吊車及其他
    車號不詳之自用小客車，前往臺北縣土城市○○路○段二二
    一號附近，推由丁○○出言要求駕駛上開自用小客車之甲○○之堂哥乙○○必須交出該車及鑰匙，以便其等能順利拖回
    該車抵償甲○○之債務，惟經乙○○嚴詞拒絕，且表示該輛
    汽車係其向嬸嬸莊淑蓉借用，並將汽車鑰匙以右手握住放在
    身後及阻擋丁○○等人拖吊該車，詎丁○○、丙○○竟心生
    不滿，與前述真實姓名年籍不詳之成年男子共十餘人，共同
    基於以強暴、脅迫使人行無義務之事之犯意聯絡，推由丁○○強行自乙○○手中取走上開汽車鑰匙，丙○○及其他十餘
    名成年男子則在旁助勢，致乙○○心生畏懼，而以此強暴、
    脅迫之手段，使乙○○行無義務之事。嗣經警據報到場處理
    ，始悉上情（丙○○、丁○○二人另涉重利、恐嚇等罪嫌部
    分，經檢察官為不起訴處分）。
二、案經臺北縣政府警察局土城分局報告臺灣板橋地方法院檢察
    署檢察官偵查起訴。
    理  由
壹、有關證據能力部分：
一、證人乙○○於警詢時之陳述有證據能力：
  (一)按被告以外之人（包括證人、鑑定人、告訴人、被害人及共
    同被告等）於檢察事務官、司法警察官或司法警察調查中所
    為之陳述，與審判中不符時，其先前之陳述具有較可信之特
    別情況，且為證明犯罪事實存否所必要者，得為證據，刑事
    訴訟法第一百五十九條之二定有明文。所謂「前後陳述不符
    」之要件，應就前後階段之陳述進行整體判斷，以決定其間
    是否具有實質性差異，惟無須針對全部陳述作比較，陳述之
    一部分有不符，亦屬之。而所謂「較可信之特別情況」之情
    形，亦應就前後陳述時之各種外部情況進行比較，以資決定
    何者外部情況具有可信性。若陳述係在特別可信之情況下所
    為，則虛偽陳述之危險性即不高，雖係審判外陳述，或未經
    被告反對詰問，仍得承認其有證據能力【所稱「外部情況」
    之認定，例如(1)時間之間隔：陳述人先前陳述是在記憶猶新
    的情況下直接作成，一般與事實較相近，事後即可能因記憶
    減弱或變化，致有不清晰或陳述不符之現象發生；(2)有意識
    的迴避：由於先前陳述時被告未在場，是陳述人直接面對詢
    問警員所為陳述較為坦然；事後可能因陳述人對被告有所顧
    忌或同情，因而在被告面前較不願陳述不利被告之事實；(3)
    受外力干擾：陳述人單獨面對檢察事務官或司法警察（官）
    所為之陳述，程度上較少會受到強暴、脅迫、詐欺、利誘或
    收買等外力之影響，其陳述較趨於真實。若被告在庭或有其
    他成員參與旁聽時，陳述人可能會本能的作出迴避對被告不
    利之證述，或因不想生事乃虛構事實而為陳述；(4)事後串謀
    ：目擊證人對警察描述所目睹情形，因較無時間或動機去編
    造事實，客觀上亦較難認與被告間有勾串情事，其陳述具有
    較可信性。但事後因特殊關係，雙方可能因串謀而統一口徑
    ；或事後情況變化，兩者從原先敵對關係變成現在友好關係
    等情形，其陳述即易偏離事實而較不可信等。】。
  (二)證人乙○○於本院審理時就被告丁○○等人是否強行取走其
    手中之汽車鑰匙乙節翻異前詞，所為證述內容與警詢、偵查
    所述不同。惟查：證人乙○○於警詢時之證述，依其記載內
    容，係採取一問一答方式，且證人乙○○於警詢時之供述較
    接近案發時點，記憶應較為清晰，憑信性甚高，而當時未直
    接面對被告二人，證人乙○○當時心理較為篤定，壓力較小
    ，且距案發時間較近，較有可能據實陳述，況觀以證人乙○○於警詢、偵查時就被告丁○○等人係強行取走其手中之汽
    車鑰匙乙節，前後相符，且其於警詢、偵查及本院審理時，
    對基本事實之證述始終一致，足見其於警詢之陳述係基於自
    由意識而為，則證人乙○○嗣後於本院審理時改稱：其向甲○○求證後，甲○○說把車子給被告，伊就把車鑰匙給被告
    其中一人云云，顯係於法院審理時面對被告等人，經權衡輕
    重，為袒護被告或恐被告對其不利或距案發時間較遠而記憶
    不清等因素而所為之證詞，信憑性甚低，故本院認證人乙○○於警詢中之陳述，基於發現真實之需求，且為證明犯罪事
    實之存否為有必要，本院斟酌上開供述證據之取得過程並無
    瑕疵，且與本案待證事實間具有相當之關聯性，以之為本案
    證據尚無不當，是揆諸前揭說明，證人乙○○警詢之陳述，
    本院認符合刑事訴訟法第一百五十九條之二之情形，而有證
    據能力。
二、證人乙○○於偵查中之證詞具有證據能力：
  (一)按被告以外之人於偵查中向檢察官所為之陳述，除顯有不可
    信之情況者外，得為證據，刑事訴訟法第一百五十九條之一
    第二項定有明文。
  (二)查證人乙○○於偵查中係以證人身份具結陳述，且觀其筆錄
    製作之原因、過程等，並無顯不可信之情況，況證人乙○○
    於本院審理時已證稱：因偵查時事發沒多久，記憶較清晰等
    語（見本院九十六年十二月十二日審判筆錄第五頁），是揆
    諸前揭法條規定，自得為證據。
三、證人莊淑蓉、甲○○於警詢時之陳述有證據能力：
  (一)按傳聞法則之重要理論依據，在於傳聞證據未經當事人之反
    對詰問予以核實，乃予排斥，惟若當事人已放棄對原供述人
    之反對詰問權，於法院審判時表明同意該等傳聞證據可作為
    證據，基於證據資料愈豐富，愈有助於真實發現之理念，並
    貫徹刑事訴訟法修法加重當事人進行主義之精神，確認當事
    人對於證據能力有處分權之制度，傳聞證據經當事人同意作
    為證據，法院認為適當者，亦得為證據。另當事人於調查證
    據時，對於傳聞證據表示「沒有意見」、「對於證據調查無
    意見」，而未於言詞辯論終結前聲明異議，應視為已有將該
    等傳聞證據採為證據之同意，此刑事訴訟法第一百五十九條
    之五定有明文。
  (二)查證人莊淑蓉、甲○○於警詢時之陳述，均未據被告丙○○
    、丁○○否認其證據能力，亦未於本案言詞辯論終結前聲明
    異議，則本院審酌該等證據並無違法取證或證明力顯然過低
    之情事，均得採為證據。
貳、實體部分：
一、犯罪事實之認定：
  (一)訊據被告丁○○於本院準備程序及審理時固坦承其於上揭時
    間與被告丙○○及其他成年男性友人約十餘人，分別駕駛拖
    吊車及自用小客車，前往臺北縣土城市○○路○段二二一號
    附近，將車牌號碼Ｖ九－三九八六號自用小客車拖離現場之
    事實；被告丙○○於本院審理時固坦承其於上揭時間駕車搭
    載被告丁○○前往臺北縣土城市○○路○段二二一號附近處
    理糾紛之事實，惟均矢口否認有何強制犯行，被告丁○○辯
    稱：伊跟乙○○說車子是伊的，乙○○向甲○○求證後，就
    把鑰匙跟車子交給伊，並無強制之行為云云；被告丙○○辯
    稱：當天丁○○叫伊載他去現場，後來才知道是車子買賣的
    糾紛，拖車是怕車子壞掉要拖走用的，當時是丁○○跟乙○○談，伊等丁○○說已經處理好，可以走才走，後來有看到
    鑰匙是在丁○○的手上，伊沒有強制之行為云云。
  (二)經查：
  1.被告丙○○、丁○○二人係兄弟，因被告丁○○與證人甲○○間有債務糾紛，證人甲○○曾同意以其母親莊淑蓉所有之
    車牌號碼Ｖ九－三九八六號自用小客車擔保被告丁○○之債
    權等情，據被告丁○○於本院準備程序及審理時供明在卷，
    核與證人莊淑蓉於警詢、證人甲○○於偵查時證述之情節相
    符，並有行車執照影本一紙附卷可稽，堪以認定。
  2.被告丁○○為取得上開自用小客車以抵償甲○○之欠款，乃
    與被告丙○○及其他真實姓名年籍不詳之成年男子共十餘人
    ，於九十五年十一月二十三日下午四時許，分別駕駛拖吊車
    及其他車號不詳之自用小客車，前往臺北縣土城市○○路○
    段二二一號附近，由被告丁○○出言要求證人乙○○必須交
    出該車及鑰匙，以便其等能順利拖回該車抵償甲○○之債務
    等事實，亦經被告丁○○、丙○○分別於本院準備程序及審
    理時供承不諱，並據證人乙○○於警詢、偵查及本院審理時
    證述明確，亦足認定。
  3.關於被告丁○○等人取走上開汽車鑰匙之過程，證人乙○○
    於警詢及偵查時證稱：當時被告丁○○等十幾個人過來，說
    甲○○欠他們錢，所以要把車子拖走，叫伊把汽車鑰匙拿給
    他們，伊說車子是伊跟嬸嬸莊淑蓉借的，鑰匙不拿給他們，
    就用右手握住鑰匙放在身後，且有阻擋他們拖車，被告二人
    其中一人就從伊後面把鑰匙強行拿走，他們個個口氣兇惡，
    讓伊很害怕，後來有人報警，警察到場後，伊有打電話問甲○○，甲○○同意被告等人取走車子，伊才讓被告等人將車
    子拖走等語綦詳（見偵查卷第十九頁以下、第四十六頁以下
    ），前後一致，並無瑕疵；復於本院審理時結證稱：一開始
    被告其中一人要拿鑰匙，伊不給他，他有要搶；被告帶這麼
    多人來拖車，伊心裡會害怕等語明確（見本院上開審判筆錄
    第四、五頁），並有現場照片十四幀存卷可憑（見偵查卷第
    二十八頁以下、第三十二頁下），足見證人乙○○在以電話
    聯絡證人甲○○之前，並不同意被告丁○○等人將上開汽車
    拖走，亦不願交付汽車鑰匙予被告丁○○等人，且有阻擋被
    告丁○○、丙○○等人拖車之行為，詎被告丁○○竟從證人
    乙○○手中強行取走該汽車鑰匙，被告丙○○及其他十餘名
    成年男子則在旁助勢，致證人乙○○心生畏懼，顯係以強暴
    、脅迫之手段，使證人乙○○行無義務之事甚明（最高法院
    二十八年上字第三六五○號判例意旨參照）。至證人乙○○
    以電話聯絡證人甲○○之後，雖同意被告丁○○、丙○○等
    人將上開汽車拖離，然被告二人先前強制之行為既已成立，
    縱嗣後證人乙○○已同意其等拖車，仍不能卸免刑責。再者
    ，按共同實施犯罪行為之人，在合同意思範圍以內，各自分
    擔犯罪行為之一部，相互利用他人之行為，以達其犯罪之目
    的者，即應對於全部所發生之結果，共同負責（最高法院二
    十八年上字第三一一○號判例意旨參照）。查被告丙○○搭
    載被告丁○○抵達現場後，已知此行之目的係為取車抵債，
    且備有拖吊車到場拖車，而被告丁○○強行自乙○○手中取
    走上開汽車鑰匙，被告丙○○及其他十餘名成年男子則在旁
    助勢，足見被告二人對於上開行為原有犯意之聯絡，且互相
    分擔犯罪行為之一部，相互利用他人之行為，以達獲取汽車
    鑰匙之目的，被告二人自應對於全部犯罪所發生之結果，共
    同負責。從而，被告丁○○、丙○○以上開情詞置辯，均屬
    圖卸刑責之詞，不足採信。
  4.綜上所述，本案事證明確，被告丙○○、丁○○上揭犯行均
    堪認定，應依法論科。
二、論罪科刑之法律適用：
    按刑法第三百零四條第一項之強制罪，與刑法第三百四十六
    條第一項之恐嚇取財罪，其構成要件迥然不同，前者無不法
    所有之意圖，後者則以意圖自己或第三人之不法所有為前提
    條件，最高法院著有六十九年度台上字第三一四一號判決意
    旨參照。查被告丁○○與證人甲○○間確存有債務糾紛，已
    如前述，則被告二人主觀上認係取車抵債，即無不法所有之
    意圖，應不構成恐嚇取財罪。是核被告丙○○、丁○○所為
    ，均係犯刑法第三百零四條第一項之強制罪。被告二人與前
    述真實姓名年籍不詳之成年男子共十餘人，有犯意聯絡與行
    為分擔，均為共同正犯。爰審酌被告丁○○與證人甲○○存
    有債務糾紛，竟不思以正當途徑向證人甲○○請求給付，而
    夥同被告丙○○及其餘不詳之成年男子共十餘人以上開強暴
    、脅迫之方式，自證人乙○○處強取上開汽車鑰匙，對證人
    乙○○之心理戕害非輕，惟證人乙○○於本院準備程序時已
    表示願意原諒被告二人，並兼衡被告二人於犯罪後均飾詞狡
    卸之態度等一切情狀，各量處如主文所示之刑，並均諭知易
    科罰金之折算標準，以示懲儆。末查，中華民國九十六年罪
    犯減刑條例於九十六年六月十五日經立法院三讀通過，並於
    同年七月十六日施行，被告二人所犯上開各罪之時間均在九
    十六年四月二十四日以前，悉合於減刑條件，爰依中華民國
    九十六年罪犯減刑條例第二條第一項第三款規定，均減其刑
    期二分之一，並均諭知易科罰金之折算標準。
據上論斷，應依刑事訴訟法第二百九十九條第一項前段，刑法第
二十八條、第三百零四條第一項、第四十一條第一項前段，刑法
施行法第一條之一第一項、第二項前段，中華民國九十六年罪犯
減刑條例第二條第一項第三款、第七條、第九條，判決如主文。
本案經檢察官林珮菁到庭執行職務。
中　　華　　民　　國　　96　　年　　12　　月　　31　　日
                  刑事第九庭    法　官  張筱琪
以上正本證明與原本無異
如不服本判決應於送達後10日內敘明理由向本院提出上訴狀
                                書記官　廖舜宜
中　　華　　民　　國　　96　　年　　12　　月　　31　　日
附錄本案論罪科刑法條全文：
中華民國刑法第三百零四條
（強制罪）
以強暴、脅迫使人行無義務之事或妨害人行使權利者，處三年以
下有期徒刑、拘役或三百元以下罰金。
前項之未遂犯罰之。
